【裁判字號】    97,基簡,1157
【裁判日期】    970220
【裁判案由】    遷讓房屋等
【裁判全文】
臺灣基隆地方法院基隆簡易庭民事判決    97年度基簡字第1157號
原      告  乙○○
被      告  甲○○
上列當事人間請求遷讓房屋等事件，本院於民國98年2月10日言
詞辯論終結，判決如下：
    主   文
被告應將門牌號碼基隆市○○路7號1樓房屋遷讓返還原告。
被告應給付原告新臺幣玖仟元，及自民國九十七年十月一日
起至交還前開房屋之日止，按月給付原告新臺幣壹萬捌仟元。
原告其餘之訴駁回。
訴訟費用新臺幣壹仟捌佰捌拾元由被告負擔。
本判決第一項、第二項部分，得假執行。
原告其餘假執行之聲請駁回。
    事實及理由
一、按訴狀送達後，原告不得將原訴變更或追加他訴。但請求之
    基礎事實同一或擴張或減縮應受判決事項之聲明者，不在此
    限，民事訴訟法第255條第1項第2、3款分別定有明文。原告
    於民國97年11月2日起訴時，基於租賃與不當得利之法律關
    係，聲明請求：被告應將門牌號碼基隆市○○路7號1樓（以
    下簡稱系爭房屋）遷讓返還原告，並給付原告積欠之租金新
    臺幣（下同）9,000元，及自97年10月起至交還系爭房屋之
    止，按月給付原告相當於租金之不當得利金額9,000元，暨
    自97年9月起至交還系爭房屋之日止，按月給付原告違約金
    45,000 元。嗣後原告於本院98年2月10日審理時就被告給付
    違約金部分，變更其聲明為：被告應自97年10月起至交還系
    爭房屋之日止，按月給付原告違約金45,000元。核原告訴之
    聲明就給付違約金所為之變更，其請求之基礎事實同一，且
    屬應受判決事項之減縮，揆諸前開說明，原告所為之訴之變
    更，應予准許。
二、原告起訴主張：被告於民國97年3月1日起向原告承租系爭房
    屋，雙方約定月租金9,000元，且於每月5日以前繳納，租期
    自97年3月1日起至同年9月30日止。嗣系爭房屋租賃關係已
    於97年9月30日因租期屆滿而消滅，被告仍拒不搬遷，則自
    97年10月1日起被告就系爭房屋已屬無權占有系爭房屋，且
    被告仍積欠97年9月份租金9,000元未繳，為此本於租賃及不
    當得利之法律關係提起本件訴訟，訴請被告將系爭房屋遷讓
    返還原告，及給付原告積欠之租金9,000元，並自97年10 月
    起至交還系爭房屋之日止，按月給付原告相當不當得利之金
    額9,000元，暨依租賃契約第9條：「如不即時遷讓交還房屋
    時，甲方自終止租約或租賃期滿之翌日起至交還房屋之日止
    ，甲方每月得向乙方請求按照租金五倍之違約金至遷讓完了
    之日止。」之約定，自97年10月起至交還系爭房屋之日止，
    按月給付違約金45,000元【計算式：9,000元×5倍＝45,000
    元】。並聲明：(一)被告應將系爭房屋遷讓返還原告。(二)被告
    應給付原告9, 000元，暨自97年10月1日起至遷讓返還系爭
    房屋之日止，按月給付原告54,000元。(三)願供擔保，請准宣
    告假執行。
三、被告對於其與原告間訂有系爭房屋租賃契約，租賃期限業已
    屆滿而仍住居系爭房屋，及積欠原告97年9月份租金9,000元
    之情並不爭執，惟以：系爭房屋租賃契約業已過期而失效，
    原告不得執該租賃契約對被告有所主張，且兩造於97年12月
    23 日曾協商，被告於98年1月23日前遷讓系爭房屋，並給付
    原告48, 000元，被告已同意給付租金及相當不當得利之租
    金，被告並非故意不給付租金，故意不為搬遷，自應以該次
    協商之金額為準，且原告請求之違約金額亦屬過高等語置辯
    。並聲明：原告之訴駁回。
四、兩造不爭執事項：
(一)原告與被告間就系爭房屋於97年4月26日簽訂租賃契約，約
    定月租金9,000元，且於每月5日以前繳納，租期自97年3月1
    日起至同年9月30日止。
(二)系爭房屋租賃關係已於97年9月30日因租期屆滿而消滅，被
    告迄言詞辯論期間終結仍占有系爭房屋。
(三)被告積欠原告97年9月份租金9,000元未繳。
五、本院得心證之理由：
(一)按承租人應依約定日期，支付租金；又租賃定有期限者，其
    租賃關係於期限屆滿時消滅，又承租人於租賃關係終止後，
    應返還租賃物，民法第439條、450條第1項、第455條第1項
    分別定有明文。原告與被告間之租賃關係已於97年9月30日
    因租賃期間屆滿而告消滅，且被告尚積欠原告97年9月份租
    金未繳，已如前述，從而，原告本於租賃之法律關係，請求
    被告將系爭房屋遷讓返還原告，並給付積欠之97年9月份租
    金9,000元，即屬有據，應予准許。被告以系爭房屋之租賃
    契約已因租賃期間屆滿而失效，認原告不得執失效之租賃契
    約對被告有所主張云云，顯屬誤解。
(二)次按無法律上之原因而受利益，至他人受損害者，應返還其
    利益，不當得利之受領人應返還之利益，依其利益之性質，
    不能返還，應償還其價額，民法第179條、第181條但書分別
    定有明文。被告自租賃期間屆滿之翌日即97年10月1日起即
    無占有系爭房屋之本權，自屬無權占有，被告占有系爭房屋
    ，即屬無法律上之原因，致原告無法使用，因而受有損害，
    該「使用利益」依其性質不能返還，而無權占用他人房屋，
    可能獲得相當於租金之利益為社會通常之觀念，因此，原告
    依不當得利之規定，請求被告自97年10月1日起至遷讓返還
    系爭房屋之日止，按月給付原告相當於租金之利得9,000元
    ，亦為法所許。
(三)末按當事人得約定債務人不履行債務時，應支付違約金；約
    定之違約金過高者，法院得減至相當之數額，民法第250條
    、第252條分別定有明文。而衡量違約金是否過高、是否相
    當，仍須依一般客觀事實、社會經濟狀況及當事人所受損害
    情形，以為酌定標準，最高法院49年度台上字第807號判例
    意旨參照。又約定之違約金是否過高，應就債務人若能如期
    履行債務時，債權人可得享受之一切利益為衡量之標準，最
    高法院51年度台上字第19號判例意旨參照。本件原告主張依
    據兩造租賃契約第9條：「乙方（即被告）於租期屆滿時，
    已經甲方（即原告）表示不再續約（租賃關係消滅），乙方
    應即日將租賃房屋回復原狀遷空返還甲方，不得藉詞推諉或
    主張任何權利。如不即時遷讓交還房屋時，甲方自租賃期滿
    之翌日起至交還房屋之日止，甲方每月得向乙方請求按照租
    金5倍之違約金至遷讓完了之日止，乙方及連帶保證人丙方
    ，絕無異議。」約定，請求按月給付9,000 元之違約金。然
    被告未返還租賃物時，原告本得依據不當得利規定請求相當
    於租金之損害額，原告實未遭受重大損失，是其再請求按原
    租金金額5倍計算之違約金，自有被告所辯違約金額過高之
    情事。本院審酌現時社會經濟與房地景氣狀況及未依約履行
    ，或按時履行時當事人所受損害及所得受之利益等一切客觀
    情狀，認被告於租約終止後未即時返還租賃物應支付之違約
    金，應酌減按租金即9,00 0元計算之違約金，為相當之數額
    。又被告以本件應以97年12月23日達成之初步協議為準，原
    告不得再對被告請求違約金云云，惟民事訴訟法第422條規
    定「調解程序中，調解委員或法官所為之勸導及當事人所為
    之陳述或讓步，於調解不成立後之本案訴訟，不得採為裁判
    之基礎。」兩造雖曾於97年12月23日達成初步協議，然終究
    未達成調解，被告自不得以該調解中原告所為之讓步作為
    本件判決之基礎，被告上開所辯，於法有違，難以採信。故
    原告請求被告給付自97年10月1日起至交還系爭房屋之日止
    ，按月以9,000元計算之違約金，為有理由，逾此範圍之請
    求則屬無據，應予駁回。
六、從而，原告本於租賃、不當得利法律關係請求判決如主文第
    1、2項所示，為有理由，應予准許；逾此部分，為無理由，
    應予駁回。
七、本件原告勝訴部份係就民事訴訟法第427條第1項訴訟適用簡
    易程序所為被告敗訴之判決，依同法第389條第1項第3款規定
    ，應依職權宣告假執行。至原告敗訴部分，其所為假執行之
    聲請，即因訴之駁回而失所依附，併予駁回。
八、本件訴訟費用即第一審裁判費為一千八百八十元，由被告負
    擔。
九、據上論結，本件原告之訴為一部有理由，一部無理由，依民
    事訴訟法第436條第2項、第79條、第87條第1項、第389條第
    1 項第3款，判決如主文。
中    華    民    國    97    年    2     月    20    日
                  基隆簡易庭法  官  徐世禎
以上正本係照原本作成。
對於本件判決如有不服，應於收受送達後20日內向本院提出上訴
書狀，上訴於本院合議庭，並按他造當事人之人數附具繕本。
中    華    民    國    98    年    2     月    20    日
                            書記官  周素秋


司法院資訊處製作；財團法人民間司法改革基金會備份。
